【裁判字號】    95,訴,478
【裁判日期】    951012
【裁判案由】    遷讓房屋
【裁判全文】
臺灣嘉義地方法院民事判決               95年度訴字第478號
原      告  乙○○○○○○○○.
法定代理人  丙○○○○○
訴訟代理人  丁○○
被      告  甲○○
訴訟代理人  戊○○
上列當事人間遷讓房屋事件，本院於民國95年9 月28日言詞辯論
終結，判決如下：
    主  文
被告應將坐落嘉義市○○路六號十二樓之一房屋遷讓交還原告，
被告並應給付原告新臺幣肆萬參仟伍佰陸拾捌元，及自民國九十
五年九月十五日起至清償日止，按週年利率百分之五計算之利息
，暨自民國九十五年七月一日起至交還房屋之日止，按月給付新
臺幣陸仟貳佰貳拾肆元。
原告其餘之訴駁回。
訴訟費用由被告負擔。
    事  實  及  理  由
一、原告起訴主張：原告本於照顧本軍軍眷之政策，於嘉義市國
    軍老舊眷村拆遷後，新建之嘉義市經國新城交屋前，向訴外
    人嘉義市政府承租港坪市場大樓，租賃期間自民國93年12月
    1日起至94年11月30日止，嗣再分別出租予各眷戶。兩造間
    遂就門牌號碼：嘉義市○○路6號12樓之1房屋（下稱系爭房
    屋），簽訂租賃契約，租期自93年12月1日起至國防部公告
    嘉義市經國新城交屋搬遷截止日止，租金每月新臺幣（下同
    ）6,224元。兩造間之租約第7條、第11條約定「乙方（即被
    告）終止契約時，應將租賃物保持原狀交還，並不得向甲方
    （即原告）或嘉義市政府請求遷移費或任何補償」、「本契
    約期限屆滿時，租賃關係即行終止，甲方不另通知，乙方如
    有意繼續租用，應於期限屆滿前1個月，自動向甲方申請轉
    與市政府換訂租賃契約，否則視為無意繼續租用，並不得主
    張民法第451條之適用及其他異議，乙方於中途終止租約或
    租賃期滿，不交還房屋者，至終止租約或租賃期滿之翌日起
    ，乙方應支付按房租1倍計算之違約金」。而今，經國新城
    已完工，並於94年5月間起陸續交屋，各承租之眷戶均依約
    交出暫時承租之房屋，進住經國新城，僅被告一戶於上開租
    期屆滿後，經原告於94年12月7日以水上回歸郵局第041號存
    證信函通知後迄未辦理遷出系爭房屋。是以被告除應將系爭
    房屋遷讓交還原告外，並應依約給付原告自94年12月1日起
    至95年6月30日止7個月期間之租金43,568元，及自95年7月1
    日起至交還房屋之日止按租金之金額給付損害金，暨自94年
    12 月1日起按月以租金計算之違約金。爰依租賃契約之法律
    關係提起本訴，並聲明：(一)被告應將系爭房屋遷讓交還原
    告；(二)被告應給付原告43,568元及自起訴狀繕本送達翌日
    起至清償日止，按週年利率百分之5計算之利息；(三)被告
    應給付原告自95年7月1日起至交還系爭房屋之日止，按月以
    6,224元計算之損害金；(四)被告應給付原告自94年12月1日
    起至交還系爭房屋之日止，按月以6,224元計算之違約金。
二、被告則以：違約金實屬過高，請求酌減等語，資為抗辯，並
    聲明：原告之訴駁回。
三、原告主張其向訴外人嘉義市政府承租港坪市場大樓，租賃期
    間自93年12月1日起至94年11月30日止，嗣再分別出租予各
    眷戶。兩造間遂就系爭房屋簽訂租賃契約，租期自93年12月
    1日起至國防部公告嘉義市經國新城交屋搬遷截止日止，租
    金每月6,224元，租期已於94年11月30日屆滿，被告迄未交
    還系爭房屋等事實，業據原告提出房地借用契約書、房地租
    賃契約書，復為被告所不爭執，堪信原告上開主張為真實。
四、按當事人得約定債務人於債務不履行時，應支付違約金。違
    約金，除當事人另有訂定外，視為因不履行而生損害之賠償
    總額。其約定如債務人不於適當時期或不依適當方法履行債
    務時，即須支付違約金者，債權人除得請求履行債務外，違
    約金視為因不於適當時期或不依適當方法履行債務所生損害
    之賠償總額，民法第250條定有明文。經查兩造就系爭房屋
    所訂立之租賃契約書第11條約定「本契約期限屆滿時，租賃
    關係即行終止，甲方不另通知，乙方如有意繼續租用，應於
    期限屆滿前1個月，自動向甲方申請轉與市政府換訂租賃契
    約，否則視為無意繼續租用，並不得主張民法第451條之適
    用及其他異議，乙方於中途終止租約或租賃期滿，不交還房
    屋者，自終止租約或租賃期滿之翌日起，乙方應支付按房租
    1 倍計算之違約金」。是被告於租期屆至（即94年11月30日
    ）未依約交還系爭房屋，揆諸上開法條規定，原告自得請求
    被告將系爭房屋遷讓交還原告，並得請求按房租一被計算之
    違約金，且該違約金視為被告不於租賃期間屆滿遷讓房屋所
    生損害賠償之總額，是原告請求被告將系爭房屋遷讓交還原
    告，並給付自94年12月1日起算至95年6月30日止之違約金
    43,568元（計算式：每月房租6,224元乘以7等於43,568元）
    及自起訴狀繕本送達翌日即95年9月15日起算之法定遲延利
    息，暨自95年7月1日起至交還房屋日止，按月給付6,224元
    違約金，為有理由，應予准許，逾此部分之請求則無理由，
    應予駁回。至被告抗辯違約金過高云云，按約定之違約金額
    過高者，法院得減至相當之數額，為民法第二百五十二條所
    明定，此規定乃係賦與法院得依兩造所提出之事證資料，斟
    酌社會經濟狀況並平衡兩造利益而為妥適裁量、判斷之權限
    ，非謂法院須依職權蒐集、調查有關當事人約定之違約金額
    是否有過高之事實，而因此排除債務人就違約金過高之利己
    事實，依辯論主義所應負之主張及舉證責任。況違約金之約
    定，為當事人契約自由、司法自治原則之體現，雙方於訂約
    時，既已盰衡自己履約之意願、經濟能力、對方違約時自己
    所受損害之程度等主、客觀因素，本諸自由意識及平等地位
    自主決定，除非債務人主張並舉證約定之違約金額過高而顯
    失公平，法院得基於法律之規定，審酌該約定金額是否確有
    過高情事及應予如何核減至相當數額，以實現社會正義外，
    當事人均應同受該違約金約定之拘束，法院亦應予以尊重，
    始符契約約定之本旨，最高法院著有93年台上字第909號判
    決可稽，本件被告僅泛稱違約金過高，並未提出任何可供本
    院參酌之證據，況本件兩造約定之違約金與每月使用房屋之
    租金相同，應無過高之情事，被告上開抗辯顯無可採。
五、據上論結，原告之訴為有一部有理由、一部無理由，依民事
    訴訟法第79條判決如主文。
中    華    民    國    95    年    10    月    12    日
                  民一庭法  官      劉瓊雯
以上正本證明與原本無異
如對本判決上訴須於判決送達後20日內向本院提出上訴狀
中    華    民    國    95    年    10    月    12    日
                        書記官      王立梅


司法院資訊處製作；財團法人民間司法改革基金會備份。
